【裁判字號】    90,判,1515
【裁判日期】    900823
【裁判案由】    綜合所得稅
【裁判全文】
最  高  行  政  法  院  判  決                    九十年度判字第一五一五號
    原      告  甲○○
    被      告  財政部高雄市國稅局
    代  表  人  鄭宗典
右當事人間因綜合所得稅事件，原告不服行政院中華民國八十八年十二月十日台八十
八訴字第四四九二三號再訴願決定，提起行政訴訟。本院判決如左：
    主  文
原告之訴駁回。
訴訟費用由原告負擔。
    事  實
緣原告八十二年度綜合所得稅結算申報案，經財政部賦稅署查獲其得自台灣妮芙露股
份有限公司（以下簡稱妮芙露公司）執行業務收入新台幣（以下同）二、七六二、五
五四元，漏未併計入當年度綜合所得總額，遂移由被告核定其八十二年度執行業務所
得二、二一○、○四三元，補徵綜合所得稅一○八、九二六元，併同漏報之營利及利
息所得，核計漏稅額三八二、八三九元，裁處罰鍰一九一、三○○元（計至百元）。
原告不服，就本稅及罰鍰一併申請復查，未獲變更，遞經訴願、再訴願，均遭駁回。
原告猶未甘服，遂向本院提起行政訴訟。茲摘兩造訴辯意旨於次：
原告起訴意旨略謂：一、再訴願決定、訴願決定、復查決定及原處分明顯違背財政部
七十二年九月二日台財稅第三六一七二號函釋及八十三年三月三十日台財稅第八三一
五八七二三七號函釋，允准法人會員參加多層次傳銷，其取得之報酬按佣金收入處理
之意旨。(一)、個人除為營利事業介紹新產買賣外，又自行進貨沿門銷售，如其具備所
得稅法第十一條第二項規定營利事業之要件者，應依法辦理營業登記，課徵營業稅及
營利事業所得稅，為財政部七十二年九月二日台財稅第三六一七二號函釋前段所明定
，為行為時合法有效之命令。是以，本案原告之銷售，依法辦理營業登記，成立馨群
美容精品有限公司（以下簡稱馨群公司），並已申報八十二年度營業稅及營利事業所
得稅在案，符合前揭財政部函釋規定。(二)、營利事業參加人其因推薦下層參加人向傳
銷事業購進商品達一定標準而取得之報酬，按佣金收入處理，此亦有財政部八十三年
三月三十日台財稅第000000000號明文函釋在案。(三)、本案系爭係八十二年
度所得稅事件，依前揭財政部七十二年九月二日台財稅第三六一七二號函釋規定，已
准許辦理營業登記，且已依法繳納營業稅及營利事業所得稅在案，縱不能適用前揭財
政部七十二年台財稅第三六一七二號函釋規定，則依大法官會議釋字第二八七號解釋
，行政主管機關就行政法規所為之釋示，係闡明法規之原意，固應自法規生效之日起
有其適用，並且八十二年度所得稅依法於八十三年三月三十一日前申報及繳納，依前
揭大法官會議釋字第二八七號解釋意旨，亦適用財政部八十三年三月三十日台財稅第
000000000號函釋規定。準此，馨群公司既然係臺灣妮芙露股份有限公司（
以下簡稱妮芙露公司）之法人會員符合前揭財政部函釋規定。(四)、又「法律優越原則
」係謂「行政行為或一切行政活動，均不得與法律相牴觸」，此處所謂法律，係已含
法律及行政機關自行發布之行政命令。準此，前揭財政部函釋規定，對被告機關依法
應有拘束力。惟被告機關對原告逕自補稅並處以罰鍰，顯已牴觸前揭財政部函釋規定
及違背依法行政原則。二、本案系爭對來自妮芙露公司同一筆收入，其法人會員馨群
公司已繳納百分之五之營業稅、百分之二十五之營利事業所得稅在案，而馨群公司分
配盈餘予自然人股東時，原告依法應再繳納綜合所得稅（最高稅率為百分之三十），
惟被告機關復於八十七年六月十六日再就同一筆收入課徵原告綜合所得稅（最高稅率
為百分之四十），顯然造成同一筆收入重複課稅，且總課稅稅率高達百分之一百，亦
即已達變相沒入人民財產，嚴重損害原告法律上應有租稅權益外，更違反憲法第十五
條保障人民財產權之規定，理由分述如次：(一)、本案系爭妮芙露公司之法人會員馨群
公司八十二年度來自妮芙露公司之佣金收入二、七六二、五五四元，依稅法規定於八
十二年三月十五日至八十三年一月十四日申報並繳納營業稅，並於八十三年三月三十
日申報並繳納營利事業所得稅在案，均為原處分機關所不否認。(二)、如前述，則系爭
之同一筆佣金收入，馨群公司已繳納百分之五之營業稅及百分之二十五之營利事業所
得稅在案。又原告係馨群公司之股東，系爭佣金收入已列入馨群公司之營業收入，其
營運若有盈餘，每年度之盈餘必列入馨群公司之累積未分配盈餘項下，一經發放給股
東，依所得稅法第十四條之規定，公司股東所分配之股利屬第一類之「營利所得」，
應列報個人綜合所得稅，則系爭佣金收入再課百分之三十綜合所得稅〔 (1-25%)×40
%＝30%〕。今被告機關復於八十七年六月十六日就同一筆佣金收入再課徵原告綜合所
得稅（假設以百分之四十最高邊際稅率），合計總稅率高達百分之一百（尚不論罰鍰
），被告違背租稅法定主義，重複課稅嚴重損害原告法律上應有租稅權益外，更違法
變相沒收人民財產，違反憲法第十五條保障人民財產之規定。茲將本案重複課稅情形
分析如下：
馨群公司：系爭佣金收入×25%=營利事業所得稅
馨群公司：系爭佣金收入×5%=營業稅
股東：系爭佣金收入×（1-25%）×40%=系爭佣金收入×30%=綜合所得稅（「營利所
                     得」部分）
原告：系爭佣金收入×40%=綜合所得稅（被告機關補徵「執行業務所得」）
課稅稅率合計100%
(三)、另外，與本案案情相同之案件，被告核定陳巖恕八十二年度綜合所得稅案（同為
核定來自妮芙露公司之執行業務所得併課綜合所得稅），於八十八年十二月二十一日
台八十八年訴字第四六一三九號再訴願決定書中亦承認確係「重複課稅」，由此可見
，被告機關亦承認本案確有「重複課稅」之事實，準此，本案被告機關既然認為系爭
佣金收入應併課原告綜合所得稅，則對於馨群公司已繳納之營業稅及營利事業所得稅
均應依法退還，否則，即不應再補徵原告綜合所得稅，造成重複課稅，顯然違背「租
稅法定主義」，嚴重損害原告法定租稅權益。(四)、課稅處分係課予納稅義務人納稅義
務或產生法律上不利益，係行政處分中典型之負擔處分。因此，前揭馨群公司八十二
年度對來自妮芙露公司佣金收入二、七六二、五五四元已申報並繳納營業稅及營利事
業所得稅在案，身為稅捐主管稽徵之被告機關顯不否准既已申報並繳納營業稅及營利
事業所得稅之處分。該行政處分不僅對被告機關及原告均有拘束效力，對其他行政機
關或第三人仍有一定拘束效果，此為行政處分之持續力及確認效力。再訴願決定機關
於再訴願決定書稱：「至所訴馨群公司業已將系爭佣金收入報繳營業稅及營利事業所
得稅云云，係屬另案事項，核非本案所應審究」，顯然置已申報並繳納營業稅及營利
事業所得稅之行政處分之持續力及確認效力於不顧，更令原告深深覺得有圖利國庫致
損害原告租稅權益嫌。(五)、綜上，本案系爭之佣金收入，既已於八十三年間課徵營業
稅及營利事業所得稅，且主管機關亦未退還營業稅及營利事業所得稅，再再證明本案
系爭佣金收入非屬原告之所得。因此，被告機關毫無法律依據補徵綜合所得稅，係屬
稅上加稅重複課稅，違背「租稅法定主義」，嚴重損害原告合法租稅權益外，更違法
變相沒收人民財產，違反憲法第十五條保障人民財產權。三、被告機關之處分，不但
形成同一筆收入重複課稅之不合理現象，且違反所得稅法施行細則第八十三條第二項
規定，及財政部六十六年五月二十日台財稅第三三二九○號函釋意旨，理由分述如次
：(一)、依所得稅法施行細則第八十三條第二項規定，行紀業或兼營行紀業收取之佣金
依法開立統一發票，均免予扣繳。(二)、依財政部六十六年五月二十日台財稅第三三二
九○號函釋規定，營利事業取得之佣金收入，如經開立統一發票交付對方，應免由對
方（佣金給付人）就該項佣金支出扣繳所得稅款。(三)、本案法人會員馨群公司依前揭
所得稅法施行細則第八十三條第二項規定，開立佣金收入發票予妮芙露公司並據以申
報及繳納營業稅及營利事業所得稅在案。惟被告機關卻有意忽略前述事實且毫無法律
依據逕自對原告補稅及處罰，不僅形成同一筆收入卻先後繳納馨群公司營業稅、營利
事業所得稅及原告綜合所得稅重複課稅不合理現象，亦違背前揭所得稅法施行細則第
八十三條第二項規定及前揭財政部六十六年五月二十日台財稅第三三二九○號函釋規
定。四、再訴願決定機關、復查決定機關及被告機關僅僅以妮芙露公司八十六年六月
十六日出具之說明書為依據，未查明說明書內容之真實性，即已否認法人會員馨群公
司存在之事實，並據以補徵原告八十二年度綜合所得稅及罰鍰，違反「主張漏稅者負
舉證責任」之規定及「租稅法定主義」、「司法院大法官會議釋字第二一七號解釋」
之意旨。茲分述理由如次：(一)、妮芙露公司於八十六年六月十六日之說明書指出：「
本公司八十二年度支付會員廖后衛等五十名之銷貨佣金計新臺幣一一二、七○二、二
三七元，因公司作業之疏失，未依法辦理所得扣繳，並以渠等組成之營利事業所開立
之發票列報成本計新臺幣一一二、七○二、二三七元與稅法相關規定不符，本公司願
依稅法規定交清補稅。」係當時誤解事實致做出與事實相反之說明，經詳細查證實際
交易情形並非如前述說明書所描述。此項聲明，妮芙露公司於臺北市稅捐稽徵處尚未
開單補徵營業稅及處罰鍰前，已於八十六年九月二十六日具函向其聲明更正前係誤解
事實致做出錯誤之說明。事實上，妮芙露公司支付佣金予法人會員，並取得法人會員
之統一發票申報進項稅額，均依據營業稅法第十五條規定，並無與稅法規定不符之情
事，且申報營業稅及營利事業所得稅均經稅捐稽徵機關核定在案，惟再訴願決定機關
、訴願決定機關及被告機關僅執妮芙露公司八十六年六月十六日出具錯誤的說明書，
據以臆斷原告應補徵八十二年度綜合所得稅及罰鍰，卻故意忽略妮芙露公司已於嗣後
（八十六年九月二十六日）具函向臺北市稅捐稽徵處聲明更正前錯誤的說明書內容在
案，則同是妮芙露公司出具之說明書，焉有只認定八十六年六月十六日之說明內容，
卻故意忽略嗣後八十六年九月二十六日之聲明內容之理？況妮芙露公司嗣後八十六年
九月二十六日之說明書已明白指出經查明事實並非如前八十六年六月十六日錯誤之說
明書所述，此經查明事實之後所做的聲明，理應更具有效力及真實性，主管機關本其
職責，自有詳查實情之責，不應遽然不予採用妮芙露公司八十六年九月二十六日之說
明函，僅逕以八十六年六月十六日錯誤說明函核課原告綜合所得稅，再訴願決定機關
、訴願決定機關及被告機關之認定，顯已違反「主張漏稅者負舉證責任」之規定。(二)
、再訴願決定機關於再訴願決定書中稱：「至再訴願時所提示臺灣妮芙露公司八十六
年九月二十六日函影本，核其內容僅係說明該公司會員分為法人會員及個人會員二類
，該公司支付佣金予法人會員時，或由法人會員之個人股東代收，再轉交法人會員，
並由法人會員開立統一發票予該公司申報營業稅，依營業稅法第十五條規定，該公司
並無虛報進項稅額情事等語，要難執為再訴願人未取自臺灣妮芙露公司執行業務所得
之論據。」惟前述妮芙露公司八十六年九月二十六日函說明共四點：說明二先聲明更
正前八十六年六月十六日說明函係誤解事實；說明三則說明妮芙露公司法人會員依財
政部八十三年三月三十日台財稅第000000000號函釋規定認列佣金收入，並
開立統一發票予妮芙露公司申報營業稅，均符合營業稅法規定。已明確聲明妮芙露公
司實際營業型態及支付法人會員佣金收入方式，均符合營業稅法規定，則本案馨群公
司既為妮芙露公司之法人會員，依照前述方式取得佣金收入，並開立統一發票，系爭
佣金收入確為馨群公司之營業收入，原告自始確未有取自妮芙露公司之執行業務所得
。再訴願決定機關僅援引前述妮芙露公司八十六年九月二十六日說明書說明三之內容
，並未瞭解說明函全貌，顯係斷章取義，致其認定顯有誤解。(三)、司法院大法官會議
釋字第二一七號解釋：「憲法第十九條規定人民有依法律納稅之義務，係指人民僅依
法律所定之納稅主體、稅目、稅率、納稅方法及納稅期間等而負納稅之義務。」，即
稅務行政機關應嚴格遵守稅法之規定，而為稅捐之課徵，斷無於法律規定之外，增設
現行法律內未規定之課稅條件。則本案再訴願決定機關、訴願決定機關及被告機關僅
依據妮芙露公司之說明書，即據以做為稅捐課徵之依據，而非以法律規定作為依據，
顯違反前述憲法第十九條「租稅法定主義」及「司法院大法官會議釋字第二一七號解
釋」之意旨。(四)、綜上，本案妮芙露公司既已於八十六年九月二十六日具函向臺北市
稅捐稽徵處聲明更正前八十六年六月十六日說明函內容有錯誤，並說明該公司實際之
經營情況，再訴願決定機關、訴願決定機關及被告機關即有查明事實責任，斷不可僅
執此錯誤之說明內容作為課稅依據。準此，再訴願決定、訴願決定及復查決定及原處
分不但違反「主張漏稅者負舉證責任」之規定，且違背「租稅法定主義」及「司法院
大法官會議釋字第二一七號解釋」之意旨。五、本案原告係馨群公司之負責人，代為
收取馨群公司之佣金收入，並轉為公司經營使用，非屬其個人所得，且以實際所得人
馨群公司依法開立統一發票予妮芙露公司，再訴願決定機關、訴願決定機關及被告機
關顯係誤解事實，而以原告代收馨群公司佣金收入認定為其個人所得，理由分述如次
：(一)、本案原告係馨群公司之負責人，當時係以馨群公司參加妮芙露公司經營多層次
傳銷，為其法人會員，該行業於當時尚屬較不普遍為人所知之行業，經營模式則為經
常透過舉辦說明會方式引見直銷商，透過公司人員拜訪消費者購買產品，也因此使法
人會員公司發生租賃費用、人事費用、郵電費、．．．等相關費用，顯然為一公司型
態（法人型態）而非自然人型態。(二)、妮芙露公司會員分為法人會員及個人會員二類
，妮芙露公司支付佣金予法人會員時，或由法人會員之個人股東代收，再轉交法人會
員，並由法人會員開立統一發票予妮芙露公司申報營業稅，．．．。因此，原告實際
上僅係代為收取馨群公司之佣金收入，俟後再轉為馨群公司經營使用，則以實際所得
人馨群公司依法開立統一發票予妮芙露公司，實非屬原告個人之所得。(三)、妮芙露公
司於八十六年九月二十六日向臺北市稅捐稽徵處函：「說明三、又本公司之營業型態
係屬多層次傳銷方式，本公司之會員分為二大類型，一類法人會員，另一類則為個人
會員，本公司支付佣金予法人會員時，有的則由法人會員之個人股東代收，再轉交予
法人會員，並由法人會員開立統一發票予本公司。」亦說明其經營型態及支付佣金方
式，與原告代收法人會員馨群公司佣金收入之情形一致。(四)、馨群公司係一公司組織
，依法應設立帳冊，系爭佣金收入為馨群公司之營業收入應予入帳，由原告代收，並
轉為馨群公司經營使用之情形，可由帳上資料證明，原告充其量僅為代收性質，不可
因其代收即認定為其個人所得，參照一般商業經營業務人員扮演角色，莫不是代所屬
公司接洽業務、出售商品，甚且代收貨款，要難因而認定該項代收貨款即屬業務人員
之個人所得，該業務人員代收貨款之情形與原告代收佣金收入之情形，均不影響代收
貨款或系爭佣金收入實屬公司所有，而非個人之所得。(五)、再訴願決定機關於再訴願
書中稱：「．．．再訴願人亦承認確有收到臺灣妮芙露公司匯款至其銀行帳戶，有再
訴願人八十六年九月二十三日談話記錄可稽。」「．．．以系爭佣金收入既經查明係
由再訴願人取得，倘再訴願人有所異議，自當舉證證明其未收取該款項，再訴願人既
未能提示具體證據供核，所訴核不足採，遂駁回其訴願，經核並無不妥。」惟如前述
，原告代為收取馨群公司來自妮芙露公司之佣金收入，俟後均已轉為馨群公司經營使
用，有馨群公司帳載資料可資證明。又，原告於八十六年九月二十三日至被告機關談
話筆錄亦有說明本案原告收到妮芙露公司匯款至銀行帳戶，僅係原告代收性質，且俟
後均已轉為公司經營使用，並非為原告個人之所得，由此益證明，原告僅代收佣金，
而非原告之所得。(六)、綜上，本案原告確無取自妮芙露公司之執行業務所得，僅有代
為收取馨群公司之佣金收入，非屬其個人所得，故以實際所得人馨群公司依法開立統
一發票予妮芙露公司，再訴願決定機關、訴願決定機關及被告機關顯係誤解事實，致
為違法之認定。六、同一交易習慣，八十二年度以前主管機關未曾否認妮芙露公司法
人會員馨群公司列報佣金收入申報繳納之營業稅及營利事業所得稅，亦未曾輔導改變
申報方式，更無補徵原告八十一年度綜合所得稅情事，而被告機關卻逕對原告補徵八
十二年度綜合所得稅及罰鍰，顯然前後認定相互矛盾，違反行政行為「一致性原則」
。(一)、本案原告經營之馨群公司於八十二年以前即以法人會員加入妮芙露公司，每年
列報佣金收入向主管機關申報繳納營業稅及營利事業所得稅在案，同一交易習慣未曾
改變，主管機關均未否認該佣金收入為馨群公司之佣金收入，亦未曾輔導改變申報方
式，顯是認為馨群公司之佣金收入，且前揭八十二年度以前馨群公司之營業稅及營利
事業所得稅均已核課確定並已逾核課期間。八十二年度以前，主管機關亦無對原告補
徵前揭八十二年度以前綜合所得稅之情事。被告機關卻於八十七年十六日違法對原告
補徵八十二年度綜合所得稅及罰鍰，顯然前後認定相互矛盾，違反行政行為一致性原
則。(二)、如前述，同一交易習慣，於八十二年度以前主管機關既然未對原告補徵綜合
所得稅，且是認馨群公司列報妮芙露公司佣金收入申報繳納之營業稅及營利事業所得
稅，顯然承認妮芙露公司法人會員馨群公司之存在，則同一交易習慣，同一認定基礎
。被告機關依法並無任何理由否認八十二年度法人會員存在，逕對原告補徵八十二年
度綜合所得稅，造成前後認定相互矛盾。更何況，後來財政部以八十三年三月三十日
台財稅第000000000號函釋規定，亦承認法人會員之存在，更彰顯原處分之
違法行為。(三)、再訴願決定機關於再訴願決定書中謂：「又臺灣妮芙露公司支付該款
項係以直銷會員個人下線行銷業績計，非以馨群公司業績計算，且臺灣妮芙露公司亦
已承認該筆佣金係支付會員個人之銷售佣金，與財政部八十三年三月三十日台財稅第
八三一五七八七二三七號函釋有關法人會員之規定有別，不得援引適用」云云，否認
原告主張係法人會員。惟，如前述，本案由原告代收馨群公司之佣金並由實際所得人
馨群公司開立統一發票予妮芙露公司，該系爭佣金收入實屬法人會員馨群公司之營業
收入，非原告個人之所得，且同一交易習慣及認定基礎，八十二年度以前主管機關均
未對原告補徵綜合所得稅，被告機關不應合法正當理由補徵原告綜合所得稅。七、再
訴願決定機關於再訴願決定書中以妮芙露公司補開之扣繳憑單，認為此即表示此等佣
金收入屬原告個人所得，惟事實上妮芙露公司負責人辦理補扣繳及補申報扣繳憑單，
均完全依據臺北國稅局大安稽徵所八十六年九月二十六日財北國稅大安資字第三二一
八二號函規定，該公司之負責人為減輕罰鍰倍數而辦理補扣繳，並非出自於妮芙露公
司負責人之本意，亦不當然代表該等佣金收入屬個人所有，茲說明理由如後：(一)、再
訴願決定機關於再訴願決定書中謂：「而再訴願人漏報取自臺灣妮芙露公司之佣金收
入二、七六二、七六二元，有．．．扣繳憑單等資料影本附原處分機關卷可稽，違章
事證明確」云云，認定妮芙露公司負責人辦理補扣繳及補申報扣繳憑單，即表示此等
佣金收入屬原告個人之所得，惟事實上妮芙露公司負責人係依據臺北市國稅局大安稽
徵所八十六年九月二十六日財北國稅大安資字第三二一八二號函規定，辦理補扣繳及
補申報扣繳憑單，以減輕罰鍰之倍數為一倍，此有妮芙露公司負責人補申報扣繳憑單
時之「各類所得扣繳暨免扣繳憑單」，下方有註明「依八十六年九月二十六日財北國
稅大安資字第三二一八二號函規定辦理」之字樣，可資證明妮芙露公司負責人為減輕
罰鍰倍數不得不依臺北市國稅局大安稽徵所來函辦理，非為再訴願決定機關、訴願決
定機關及被告機關認定即表示等佣金屬原告個人所得。因此，再訴願決定機關、訴願
決定機關及被告機關執扣繳憑單認定此佣金收入屬原告之佣金所得，其認事用法顯有
違誤。(二)、更何況，本案法人會員馨群公司取得妮芙露公司系爭之佣金收入，既已依
法開立統一發票交付妮芙露公司，依財政部六十六年五月二十日台財稅第三三二九○
號函規定：「營利事業取得之佣金收入，如經開立統一發票交付對方，應免由對方（
佣金給付人）就該項佣金支出，依現行各類所得扣繳率表之規定，扣繳所得稅款。」
妮芙露公司根本不發生扣繳問題。八、本案原告所提供帳載記錄資料及扣繳憑單，已
舉證代收馨群公司佣金收入後還給公司及妮芙露公司辦理補扣繳係依據大安稽徵所來
函，按「舉證責任之轉換」，被告機關自應就上述證據查核，如認為仍有漏稅情事應
負「積極舉證責任」。本案系爭佣金收入為馨群公司之營業收入，當時之經營模式馨
群公司依法辦理營業登記，課徵營業稅及營利事業所得稅，符合財政部七十二年九月
二日台財稅第三六一七二號函釋規定。更何況，財政部後來公布之八十三年三月三十
日台財稅第000000000號函釋亦同意法人會員之存在。本案原告係馨群公司
之負責人，代為收取公司之佣金收入，俟後再轉為公司經營使用，並不因代收而成為
原告個人所得，此原告於第五點已說明，並提示馨群公司帳載資料為證。又，原告提
供扣繳憑單，證明妮芙露公司辦理補扣繳之依據，已盡舉證責任，按「舉證責任之轉
換」，自應就上述證據查核，如認為原告仍有漏稅情事，應負「積極舉證責任」。九
、被告機關顯然違背「各級稽徵機關處理違章漏稅及檢舉案件作業要點」第二十八點
及第二十九點規定「主張漏稅者負積極舉證責任」規定之意旨，理由分述如次：(一)、
依「各級稽徵機關處理違章漏稅及檢舉案件作業要點第二十八及第二十九點」規定：
「審理人員對違章漏稅案件之審理，應注意人、時、地、事等要件，慎重查核，公正
判斷。簽擬意見及適用法令均應具體明確，不得推測臆斷。」「違章漏稅案件審理完
竣後，審理人員應將查獲經過、違章事實、違反及適用法條、所漏稅額及處理意見，
填具違章案件簽辦單（審查報告），層轉審核。各線審核人員對審理人員所簽違章事
證、所引法條、計算方法及處理意見，應詳加審核，並簽註意見送核。」係明文規定
違章漏稅案件，稽徵機關審理人員應具體簽擬違章事證，如因事證尚欠明確，無法確
定是否違章，則應查明，其意旨為「主張漏稅者應負積極舉證責任」。(二)、本案原告
主張系爭佣金為馨群公司之營業收入，並已申報繳納營業稅及營利事業所得稅，被告
機關於答辯書中說明本案之營利事業所得稅已辦理更正等，顯示被告機關亦承認本案
確有「重複課稅」之事實，則被告機關認為系爭之佣金屬原告個人所得，應負「積極
舉證責任」，不應無任何具體證據逕認定為原告個人所得。(三)、被告機關對原告主張
之本案「重複課稅」事實，妮芙露公司出具說明書及補開扣繳憑單事由，原告舉證帳
載資料代收轉付馨群公司佣金收入．．．等均未詳細查明，僅於答辯書中說明原告「
未能提示相關之資金流程資料」，顯然違反「主張漏稅者負積極舉證責任」，依前揭
「各級稽徵機關處理違章漏稅及檢舉案件作業要點」第二十八點及第二十九點規定，
應移由稽查單位再查明。惟被告機關答辯書中並未查明本案違章事證，卻故意忽略原
告主張，避重就輕，嚴重違反「主張漏稅者負積極舉證責任」。四、本案原告已提供
帳載記錄資料及扣繳憑單，舉證代收馨群公司佣金收入後，交回公司並已依法繳稅，
以及妮芙露公司辦理補扣繳係依據大安稽徵所來函，並非表示其為原告個人所得，則
按「舉證責任之轉換」，被告機關自應就上述證據查核，如認為仍有漏稅情事應負「
積極舉證責任」，不應逕不採行，被告機關於答辯書中對此亦未說明，違反「舉證責
任之轉換」原則。十、綜上論結，本案系爭佣金收入，馨群公司（妮芙露公司之法人
會員）既已申報繳營業稅及營利事業所得稅在案，符合前揭財政部七十二年九月二日
台財稅第三六一七二號函釋及八十三年三月三十日台財稅第000000000號函
釋規定，且主管機關亦未退還營業稅，顯是認定馨群公司之營業收入無訛，不應再重
複認定屬原告之所得，再併課原告綜合所得稅，以避免重複課稅。謹請大院依法行言
詞辯論並撤銷再訴願決定、訴願決定、復查決定及原處分，以維護原告法定租稅權益
等語。
被告答辯意旨略謂：一、本稅部份：本件原告八十二年度綜合所得稅結算申報案，未
申報執行業務所得，嗣被告依財政部賦稅署查獲妮芙露公司八十二年度存入其直銷會
員（即原告）個人金融帳戶之款項，係屬以原告直銷個人之下線行銷體系所算出之銷
售成績推算該會員應得之佣金，而妮芙露公司卻以渠等會員設立之營利事業所開立之
發票列報佣金費用，致直銷參加人涉嫌漏報佣金收入，案經妮芙露公司於八十六年六
月十六日賦稅署調查時書面說明，承認該公司八十二年度支付會員之銷售佣金係因該
公司作業疏失，未依規定辦理所得扣繳，並以會員設立之營利事業開立之發票列報成
本，此與稅法規定不符，該公司願依規定繳清稅款等語。另原告亦承認渠確實有收到
妮芙露公司匯款至渠銀行帳戶，有八十六年九月二十三日談話紀錄附卷可稽，是被告
據之核計執行業務收入－佣金二、七六二、五五四元，於減除該年度執行業務者費用
標準－一般經紀人：百分之二十後，核定其執行業務所得二、二一○、○四三元，並
補徵綜合所得稅一○八、九二六元，揆諸行為時所得稅法第十四條第一項第二類規定
及財政部八十三年三月三十日台財稅字第000000000號函釋，並無不合。據
卷附妮芙露公司提供八十二年度支付佣金予廖后衛等五十位直銷參加人明細表，原告
既為其中一員，足認渠為個人之直銷參加人。妮芙露公司支付該款項係以原告個人下
線行銷業績計算，非以馨群公司業績計算，又妮芙露公司亦已承認該筆佣金係支付會
員個人之銷售佣金，自與上開釋函有關法人會員之規範有別，亦與營利事業設立登記
之條件無涉，容難援引適用，故被告將系爭所得歸課原告當年度綜合所得稅，並無不
合。又原告另稱妮芙露公司負責人之書面說明與事實不符，被告如仍認其漏稅違章情
事，應負舉證責任；其係馨群公司之負責人，其代該公司收取佣金，至為合理；惟原
告漏報取自妮芙露公司之佣金收入二、七六二、五五四元，有該公司八十六年六月十
六日說明書、支付直銷加人明細表、扣繳憑單等資料影本附卷可稽，違章事證明確。
且被告既已查得前述漏稅事實並附證明資料，按舉證責任之轉換，原告自應就上述證
據不真實或不存在負舉證責任。其未能就主張無漏報所得之事實舉證以實其說，所訴
自難採據。至再訴願時所提示妮芙露公司八十六年九月二十六日函影本，姑不論案件
之審理貴在初供，且核其內容僅係說明該公司會員分為法人會員及個人會員二類。該
公司支付佣金予法人會員時，或由法人會員之個人股東代收，再轉交法人會員，並由
法人會員開立統一發票予該公司申報營業稅，依營業稅法第十五條規定，該公司並無
虛報進項稅額等情事，要難執為渠未取自妮芙露公司執行業務所得之論據。且原告雖
執言其有代收轉付是筆佣金之帳冊可證，然迄未能進而提示相關之資金流程資料，俾
據查對勾稽，有八十六年九月二十三日談話紀錄可按，所稱自無足採。至主張馨群公
司業已將系爭佣金收入報繳營業稅及營利事業所得稅，且被告於該公司前後二年度之
核定不一致乙節，經查原告係於八十一年十二月一日設立，該年度並無營業收入，另
八十二年度營利事業所得稅結算申報案，原固經依申報數核定全年所得額為六○四、
九九八元，惟嗣因前述系爭佣金收入改歸課原告個人綜合所得稅，故業於八十七年十
二月間更正核定全年所得額為四七二、三九六元，尚無原告所質重複核課情事，有馨
群公司八十一及八十二年度營利事業所得稅結算申報書、核定通知書及更正註銷報告
等資料附卷可證。據上，原告指摘各節俱與事實不符，殊無足採。二、違章罰鍰部分
：本案原告有得自妮芙露公司佣金所得二、二一○、○四三元，而原告卻漏未申報，
核有違反所得稅法第七十一條第一項規定，案經財政部賦稅署查獲，移由被告處分併
同另筆漏報之營利、薪資所得核計逃漏所得額二、二六五、二七三元，漏稅額三八二
、八三九元，違章事證明確。從而被告按漏稅額科處罰鍰計一九一、三○○元（計至
百元止），揆諸所得稅法第一百十條第一項規定，並無不合。茲原告雖以其並無是筆
所得爭辯，惟迄至本訴訟，均未能提示有利於己之證據供核，徒托空言，洵無足採，
是被告之處分，請予維持。三、基上論結，本件原告之訴，顯無理由，請予駁回，以
維稅政等語。
    理  由
按「凡執行業務者之業務或演技收入，減除業務所房租或折舊、業務上使用器材設備
之折舊及修理費，或收取代價提供顧客使用之藥品、材料等之成本、業務上雇用人員
之薪資、執行業務之旅費及其他直接必要費用後之餘額為所得額，合併計算個人綜合
所得總額。」「納稅義務人已依本法規定辦理結算申報，但對依本法規定應申報課稅
之所得額有漏報或短報情事者，處以所漏稅額兩倍以下之罰鍰。」為行為時所得稅法
第十四條第一項第二類及同法第一百十條第一項所明定。又個人參加人銷售商品或提
供勞務予消費者，所賺取之零售利潤，除經查明參加人提供之憑證屬實者，可核實認
定外，稽徵機關得依參加人之進貨資料按建議價格（參考價格）計算銷售額，如查無
上述價格，則參考參加人進貨商品類別，依當年度各該營利事業同業利潤標準之零售
毛利率核算之銷售價格計算銷售額，再依一時貿易盈餘之純益率百分之六核計個人營
利所得予以歸戶課稅。個人參加人因下層直銷商向傳銷事業進貨或購進商品累積積分
額（或金額）達一定標準，而自該事業取得之業績獎金或各種補助費，係屬佣金收入
，得依所得稅法第十四條第一項第二類規定，減除直接必要費用後之餘額為所得額，
納稅義務人如未依法辦理結算申報，或未依法記帳及保存憑證，或未能提供證明所得
額之帳簿文據者，可適用各該年度經紀人費用率計算其必要費用。個人參加人因直接
向傳銷事業進貨或購進商品累積積分額（或金額）達一定標準，而自該事業取得之業
績獎金或各種補助費，核屬所得稅法第十四條第一項第九類規定之其他所得，為財政
部八十三年三月三十日台財稅字第000000000號函釋有案。次按納稅義務人
已依本法規定辦理結算申報，但對依本法規定應申報課稅之所得額有漏報或短報情事
者，處以所漏稅額兩倍以下之罰鍰，為行為時所得稅法第一百十條第一項所規定。本
件原告不服被告之初查核定，以其並未自臺灣妮芙露公司取得執行業務所得，該所得
係由馨群美容精品有限公司（以下簡稱馨群公司）取得，而馨群公司（負責人即原告
）為臺灣妮芙露公司之法人會員並已申報營利事業所得稅，再核課其個人綜合所得稅
，顯係重複課稅云云，申經復查結果，以財政部賦稅署查獲臺灣妮芙露公司八十二年
度存入其直銷會員個人金融帳戶之款項，係屬以直銷會員個人之下線行銷體系之銷售
成績推算該會員應得之佣金，而臺灣妮芙露公司卻以其會員等設立之營利事業所開立
之發票列報佣金費用，致直銷參加人涉嫌漏報佣金收入，業經臺灣妮芙露公司於八十
六年六月十六日在賦稅署調查時書面說明八十二年支付會員之銷售佣金，因公司作業
之疏失，未依規定辦理所得扣繳並以會員設立之營利事業所開立之發票列報成本，與
稅法規定不符，願依規定繳清稅款等語，原告亦承認確有收到臺灣妮芙露公司匯款至
其銀行帳戶，有原告八十六年九月二十三日談話記錄可稽。又臺灣妮芙露公司支付該
款項係以直銷會員個人下線行銷業績計算，非以馨群公司業績計算，且臺灣妮芙露公
司亦已承認該筆佣金係支付會員個人之銷售佣金，與財政部八十三年三月三十日台財
稅字第000000000號函釋有關法人會員之規定有別，不得援引適用，原核定
定將系爭所得歸課原告當年度綜合所得稅，並無不合。又原告有取自臺灣妮芙露公司
佣金收入，卻漏未申報該執行業務所得，另漏報營利所得及利息所得（復查處分誤為
薪資所得）合計五五、二三○元，被告依有無扣繳憑單分別處以○．二倍及○．五倍
罰鍰計一九一、三○○元，亦無不合，乃未准變更。原告以臺灣妮芙露公司負責人之
書面說明與事實不符，被告如仍認其有漏稅違章情事，應負舉證責任；其係馨群公司
之負責人，其代該公司收取佣金，至為合理；又該筆佣金既已由馨群公司申報營利事
業所得稅，依財政部台財稅字第000000000號函釋規定，自不應再課徵其綜
合所得稅云云，提起訴願、再訴願。一再訴願決定除持與原處分相同之論見外，並以
依妮芙露公司提供八十二年度支付佣金予廖后衛等五十位直銷參加人明細表，原告既
為其中一員，足認原告為個人之直銷參加人，原處分並無違誤，所訴核不足採。至馨
群公司所列報收入與原告佣金重複部分，並非本件審理範圍，遂駁回其一再訴願。揆
諸首揭法令說明，經核原處分及一再訴願決定尚無違誤。原告仍不服提起本訴主張如
事實欄所載；經查：原告漏報佣金收入二、二一○、○四三元，有妮芙露公司八十六
年六月十六日說明書、支付佣金予直銷參加人明細表、扣繳憑單等資料附卷可稽，違
章事證明確。至原告所提出之妮芙露公司八十六年九月二十六日函影本，核其內容僅
係說明該公司會員分為法人會員及個人會員二類，該公司支付佣金予法人會員時，或
由法人會員之個人股東代收，再轉交法人會員，並由法人會員開立統一發票予該公司
申報營業稅，依營業稅法第十五條規定，該公司並無虛報進項稅額情事等語，要難執
為原告未取自台灣妮芙露公司執行業務所得之論據。另原告亦承認渠確實有收到妮芙
露公司匯款至渠銀行帳戶，雖主張該款項係代馨群公司收取款項，嗣後即以現金方式
還給公司云云，然查原告無法提出具體證據，證明渠收取之款項確屬馨群公司之收入
並已轉付馨群公司，且妮芙露公司支付該款項係以原告個人下線行銷業績計算，非以
馨群公司業績計算，又妮芙露公司亦已承認該筆佣金係支付會員個人之銷售佣金，故
原告所訴自無可採。次查馨群公司與原告個人係不同之法律主體，本件之佣金收入既
為原告個人所得，則被告依法核課原告綜合所得稅，自無不合，不因前由馨群公司誤
報營業稅及營利所得稅而受影響。至馨群公司已繳稅款已另案辦理更正，有被告答辯
書附卷可稽，不生重複課稅之問題，亦難謂有違憲法第十五條保障人民財產權之規定
，原告所稱本件有重複課稅之嫌並違反租稅法定主義云云，尚屬誤解。財政部八十三
年三月三十日台財稅第000000000號函釋，固認傳銷事業得有法人會員之存
在，惟本件取得本案佣金者係原告個人，並非法人即馨群公司，已如前述，故財政部
上開函顯與本案爭點無涉。末查所得稅法施行細則第八十三條第二項係規定；行紀業
或兼營行紀業收取之佣金依法開立統一發票，均免予扣繳。本案原告佣金之收入係因
下層直銷商向傳銷事業進貨或購進商品累積積分達一定標準，而自該事業取得之業績
獎金，並非因行紀而收取之佣金，且該規定僅就應否扣繳加以規定，並非就所得稅應
否課徵所作之規定，是自無上引所得稅法施行細則第八十三條第二項適用之問題。綜
上所述，原告所訴核無可採，被告補徵原告所漏稅額三八二、八三九元，並按有無扣
繳憑單分別處以○．二倍及○．五倍罰鍰計一九一、三○○元，及駁回原告復查之申
請，尚無不合，一再訴願決定遞予維持，亦無不當。原告訴請撤銷非有理由，應予駁
回。至原告申請本案行言詞辯論，因本案事證已明確，無行言詞辯論之必要，併此
明。
據上論結，本件原告之訴為無理由，爰依行政訴訟法施行法第二條、行政訴訟法第九
十八條第三項前段，判決如主文。
中    華    民    國      九十      年      八        月    二十三      日
                    最 高 行 政 法 院  第 二 庭
                                審 判 長 法  官      陳  石  獅
                                         法  官      徐  樹  海
                                         法  官      彭  鳳  至
                                         法  官      高  啟  燦
                                         法  官      黃  合  文
右  正  本  證  明  與  原  本  無  異
                                         法院書記官  王  福  瀛
中    華    民    國      九十      年      八        月    二十八      日


司法院資訊處製作；財團法人民間司法改革基金會備份。
